【裁判字號】    89,重訴,1726
【裁判日期】    891123
【裁判案由】    損害賠償
【裁判全文】
臺灣臺北地方法院民事判決                        八十九年度重訴字第一七二六號
    原      告    丁○○
                  丙○○
                  甲○○
    右三人共同
    訴訟代理人    王桂樹  律師
    被      告    乙○○    住台北市○○○路四巷七號六樓
    訴訟代理人    蕭介生  律師
右當事人間請求損害賠償事件，本院判決如左：
    主      文
原告之訴及假執行之聲請均駁回。
訴訟費用由原告負擔。
    事      實
甲、原告方面：
  一、聲明：
    (一)本位聲明：
      (1)被告應自收受訴狀繕本翌日六個月後起至協同原告以同等或優於如附件台北
        商旅企業社所具租賃意願書所載第八項以外全部承租條件訂立座落台北市○
        ○街十二號（一至六樓及地下室）全部房屋出租契約，並協同原告交付適合
        使用收益狀態租賃物予承租人之手續日止，按月給付原告各新台幣（下同）
        五十萬元。
      (2)願供擔保請准宣告假執行。
    (二)預備聲明：
      (1)被告應自收受訴狀繕本翌日六個月後起至原告以同等或優於如附件台北商旅
        企業社所具租賃意願書所載第八項以外全部承租條件訂立座落台北市○○街
        十二號（一至六樓及地下室）全部房屋出租日止，按月給付原告各五十萬元
        。
      (2)願供擔保請准宣告假執行。
  二、陳述：
    (一)緣座落台北市○○區○○段一五一—二七地號土地（重編後為松山區○○段○
      ○段六九三號）及其地上建物即台北市○○街十二號一至六樓房屋（包含地下
      室）全棟房屋共一千八百餘建坪為原告與被告四兄弟所共有（以下簡稱系爭房
      地），於民國（下同）八十三年一月十六日原告與被告全體共有人立一委託書
      委託訴外人陳漢陽將上開房地對外租售，其第二項約定：「如遇未達右列條件
      之情形，經三人以上之同意即可決定接受，其中不同意之一人必須於一週內提
      出較此更優惠之條件（其本人有優先承租或承買權）。第三項復約定：「本房
      地租售以多數決議方式定案，如依上述方式不同意多數（三人）決定之租售條
      件，而又不能於一週內提出更佳方案者，必須負因此所生之損失賠償之責。」
      亦即，如未達第一項之條件時，三人即可決定「租售條件」，不同意多數決定
      之人，如不於一週內提出更有利之租售條件方案，又不同意三人決定條件出租
      、售，勢必使房地無法出租、售（承租人怕將來未同意之人提出異議，發生爭
      執引起訴訟而不願承租），使三人（共有人）無租金收入，有損及三人之權益
      ，因此不同意多數決定之人仍有表示同意出租（售）之積極行為義務，違反此
      義務即債務不履行，使多數者無租金之收入（期待利益），自應負損害賠償責
      任。
    (二)旋於八十九年五月間有台北商旅企業社有意以每月租金二百萬元，押金八百萬
      元，裝修期間六個月（免租金），租期十年承租系爭房地為條件，原告乃依該
      委託書第二項規定與第三項規定於八十九年五月二十五日以存證信函通知被告
      ，如不同意上開出租條件，請於文到一週內提出較優惠之條件。被告於八十九
      年五月二十六日收受上開存證信函，迄今已逾月餘，既不表示同意將系爭房地
      如上開條件出租，又未提出任何優惠條件承租。因台北商旅企業社堅持必須共
      有人全體簽章同意出租始願承租，而等待一、二月未見共有人全體同意簽訂租
      約，乃表示不願承租系爭房地，致使原告本可取得租金每月每人五十萬元之預
      期利益無法取得，被告自應負損害賠償責任，乃依委託書第三項之規定請求判
      決如本位之聲明。
    (三)若本院認為依前開委託書第二、三項約定，不同意三人決定之人在一週內不提
      出更有利之租售條件，多數者（三人）即可辦理出租手續交付租賃物，不必再
      需被告協同，原告本位聲明無理由，而台北商旅企業社以表示不願承租，原告
      願另覓願承租之人與之簽約出租，被告應賠償原告至能找到承租人訂約出租為
      止之租金損失，因此請求判決如備位之聲明。
    (四)對被告答辯之陳述：
      (1)被告於八十三年二月八日通知訴外人陳漢陽依民法第八十八條、九十條規定
        撤銷委託，然該委託書內容並無錯誤，被告之意思亦無錯誤，自無撤銷委託
        之理。
      (2)又八十三年一月三十日之同意書係僅就慶城街十二號房屋委託訴外人陳漢陽
        出租，與同年一月十六日之委託書委託之範圍不同，自不因該同意書載有失
        效條款（如三天內未履行便失效）而隨同失效。
  三、證據：提出系爭土地登記簿謄本、建築改良物登記簿謄本、八十三年一月十六
      日委託書乙紙、本院八十五年度重訴字第五二九號民事判決書乙份、台灣高等
      法院八十五年度重上字第三六五號民事判決書乙份、台北商旅企業社出具之租
      價意願書乙份、存證信函及回執（以上均為影本）為證。
乙、被告方面：
  一、聲明：
    (一)原告之訴及假執行之聲請均駁回。
    (二)如受不利判決，願供擔保請准免為假執行。
  二、陳述：
    (一)原告與被告等四人雖於八十三年一月十六日共同出具委託書，委託訴外人陳漢
      陽對外租售系爭房地，然八十三年一月三十日原告與被告等四人再立同意書，
      委託訴外人陳漢陽出租系爭房地，並載明：「此同意書於三天內未履行便失效
      。」基於契約從新原則，委託書因事後簽立同意書而失效，而該同意書因受託
      人訴外人陳漢陽三天內未履約，亦失其效力。
    (二)原告主張矛盾違背情理，原告持失效契約做為證據方法，因欠缺權利保護要件
      ，若原告自認三人同意即可出租，則原告等三人出租即可，原告既可出租又有
      何損害可言。
    (三)委任係根據信用而來，委任當事人之任何一方，得隨時終止委任，信用既失，
      自不能強其繼續委任，故被告於八十三年二月八日撤銷委託洵無不當。
  三、證據：提出系爭房地登記簿謄本、律師函、八十三年一月三十日同意書（以上
      均為影本）為證。
    理      由
甲、程序方面：
    按客觀訴之合併中之預備訴之合併，乃原告之請求有不同之數訴訟標的，不同之
    數聲明，但各聲明有先後順序，請求法院就請求加以裁判，如無理由，再就後順
    序之請求裁判，且各請求（法律關係）不能同時併存，其原因事實亦不相同，故
    預備聲明，必為與先位聲明不能同時併存之聲明，始有必要，若預備聲明原告先
    位聲明之一部分，即非預備聲明，揆諸前揭原告所述之先、後位聲明，先位聲明
    係請求「被告應自收受訴狀繕本翌日六個月後起至協同原告以同等或優於如附件
    台北商旅企業社所具租賃意願書所載第八項以外全部承租條件訂立座落台北市○
    ○街十二號（一至六樓及地下室）全部房屋出租契約，並協同原告交付適合使用
    收益狀態租賃物予承租人之手續日止，按月給付原告各五十萬元」，惟原告預備
    聲明，請求「被告應自收受訴狀繕本翌日六個月後起至原告以同等或優於如附件
    台北商旅企業社所具租賃意願書所載第八項以外全部承租條件訂立座落台北市○
    ○街十二號（一至六樓及地下室）全部房屋出租日止，按月給付原告各五十萬元
    」，顯然包括在先位聲明，揆諸首開說明，此部分顯非預備聲明，足徵原告所為
    前述預備之聲明顯不合法，合先敘明。
乙、實體方面：
  一、本件原告起訴主張系爭房地為原告與被告所共有，於八十三年一月十六日原告
      與被告全體共有人立一委託書委託訴外人陳漢陽將上開房地對外租售，八十九
      年五月間有訴外人台北商旅企業社有意承租，原告乃依委託書第二項與第三項
      規定，於八十九年五月二十五日通知被告，如不同意上開出租條件，請於一週
      內提出較優惠之條件，被告於八十九年五月二十六日收受通知，迄今已逾月餘
      ，既不表示同意將系爭房地如上開條件出租，又未提出任何優惠條件承租，因
      訴外人台北商旅企業社堅持必須共有人全體簽章同意出租始願承租，乃表示不
      願承租系爭房地，致使原告本可取得租金每月每人五十萬元之預期利益無法取
      得，依委託書第三項之約定，被告自應負損害賠償責任等語。
  二、被告則以原告與被告於八十三年一月十六日共同出具之委託書，基於契約從新
      原則，已因八十三年一月三十日簽立之同意書而失效，而該同意書亦因受託人
      陳漢陽三天內未履約而失其效力，況三人同意即可出租，原告既可出租又有何
      損害可言等語，資為抗辯。
  三、經查系爭房地係原告與被告所共有，八十三年一月十六日共同出具委託書，委
      託訴外人陳漢陽對外租售，嗣於同年月三十日再簽立同意書之事實，此有系爭
      土地登記簿謄本、建築改良物登記簿謄本、八十三年一月十六日委託書及八十
      三年一月三十日同意書等影本在卷可憑，又為兩造所不爭執，此部分事實堪信
      為真實，茲本院首應審究者，為八十三年一月十六日之委託書是否仍有效力及
      其請求損害賠償是否有理由？分述如下：
      (一)按解釋意思表示，應探求當事人之真意，不得拘泥於所用之辭句，民法九十
        八條定有明文，又解釋當事人契約，應於文義上及論理上詳為推求，不拘泥
        字面，致失當時立約之真意，解釋當事人之契約，應以當事人立約當時之真
        意為據，而真意何在，又應以過去事實及其他一切證據資料為斷定之標準，
        不能拘泥於文字致失真意，最高法院十九年上字第五八號及三十九年台上字
        第一０五三號著有判例可參，再按共有物，除契約另有訂定外，由共有人共
        同管理之。民法第八百二十條第一項定有明文。又共有物之出租，乃共有物
        之利用行為，為共有物之管理行為（最高法院七十九年度第二次民事庭會議
        決議(二)意旨參照），故除契約另有訂定外，應由共有人共同為之。
      (二)查原告與被告等四人於八十三年一月十六日共同出具委託書，委託陳漢陽對
        外租售系爭房地，依該委託書所載：「一、丁○○、丙○○、乙○○、甲○
        ○為共有不動產慶城街十二號全部（房地）及南京東路三段三０一號（房地
        ，但一樓及地下室除外），願意委託陳漢陽對外租售（以出租方案為優先）
        ，其委託事項如左：(一)慶城街十二號房地部分：(1)出租條件：每坪二、００
        ０元，押租六個月。(2)出售之條件：土地每坪單價實收三００萬元。(二)南京
        東路三段三０一號房地部分：：：(1)出租條件：：(2)出售條件：：二、如遇
        未達右列條件之情形，經三人以上之同意即可決定接受，其中不同意之一人
        ，必須於一週內提出較此更優惠之條件（其本人有優先承租或承買權）。三
        、本房地租售採多數決議方式定案。如依上述方式，不同意多數（三人）決
        定之租售條件，而又不能於一週內提出更佳方案者，必須負因此所生之損失
        賠償之責。」，是依該委託書第二項、第三項觀之，原告與被告等四人就系
        爭房地及南京東路房地之租售，委託訴外人陳漢陽為之，如不符合委託書所
        載之租售條件時，係採多數決議方式為之，不同意之人於一週內有主張優先
        承租或承買之權，否則經三人之同意即可房地出租（售）。
      (三)次查八十三年一月三十日原告與被告等四人再立同意書，載明：「一、丁○
        ○、丙○○、乙○○、甲○○為共有不動產慶城街十二號全部，願意委託陳
        漢陽對外出租。二、出租條件：(1)每月租金為新台幣二百三十萬元整。(2)押
        租金為六個月。(3)租期為六年。(4)每年租金調整百分之七。(5)裝潢期限為三
        個月。三、以上出租條件，承租人必須無異議，完全同意。四、此同意書於
        三天內未履行便失效。」，就此同意書之內容與上開委託書相較，後者僅就
        系爭房屋出租支條件加以約定，所約定之條件較委託書所載詳盡周全，至前
        者所約定系爭房地之出售、南京東路房地之租售及決議方式等事項，同意書
        則未加以約定，再者原告之訴訟代理人於本院審理中陳稱簽立同意書後，委
        託書仍然有效等語，況且證人即受託人陳漢陽另案於台灣高等法院審理中亦
        證述：簽立同意書後，委託書仍然有效，同意書失效後回復委託書所載之條
        件等語（見卷附台灣高等法院八十五年重上字第三六五號民事判決書第十五
        頁記載自明），由此足證原告與被告自八十三年一月三十日同意書訂立之日
        起三天內系爭房屋出租之條件，內部另達成協議，以同意書所載之出租條件
        為依據，三天內未履行，該同意書則失效，而委託書並不因同意書之簽訂而
        當然失效，至委託書中所約定有關系爭房地之出售、決議之方式等事項，因
        同意書未另為約定，又委託書無有效期間之約定，故同意書未載之部分及同
        意書失效後，自應以委託書為依據，故被告所辯：基於契約從新原則，委託
        書因事後同意書之簽訂而失效乙節，自不足採。
      (四)再按終止契約者，謂不使契約繼續進行，其性質與契約之解除相同，故當事
        人依法律之規定終止契約者，亦得準用關於解除契約之規定，即終止契約，
        應向他方當事人以意思表示為之，當事人一方有數人者，其意思表示，應由
        全體向全體為之，已為終止契約之意思表示，不得撤銷，及契約之終止，不
        妨礙損害賠償之請求，惟如前所述，委託書係原告與被告等四人就系爭房地
        及南京東路房地之租售，委託訴外人陳漢陽為之，且該委託書對有關終止契
        約之部分未有何特別規定，則依民法第五百四十九條之規定第一項規定，當
        事人之任何一方，得隨時終止契約，但依被告所提出之主張終止契約之律師
        函觀之，係以委託書之內容與民法第八百十九條之規定相抵觸，於法當然無
        效，且該內容錯誤，乃依民法第八十八條、九十條為撤銷委託之意思表示，
        顯見並非為終止委任之意思表示，何況僅係被告個人所為之意思示表示，亦
        與當事人一方有數人者，應由全體為人之要件不符，再者不動產之出租之行
        為乃係對共有物之管理行為，其委託書中有關共有物管理行為之約定與民法
        第八百二十條第二項規定尚無不合，且被告亦未能舉證證明對於委託書內容
        有何意思表示內容有錯誤或若知其事情即不為意思表示之情形，因之，被告
        抗辯系爭委託契約業已於八十三年二月八日終止乙節，要無可採。
      (五)從而，兩造間系爭委託書仍有效力，已如前述，依該委託書第三項之規定，
        不同意多數（三人）決定之租售條件，而又不能於一週內提出更佳方案者，
        必須負因此所生之損失賠償之責。惟查：依該委託書第二項、第三項之規定
        ，原告與被告等四人就系爭房地及南京東路房地之租售，如不符合委託書第
        一項所載之租售條件時，係採多數決議方式為之，不同意之人於一週內有主
        張優先承租或承買之權，否則經三人之同意即可出租（售）。因此，縱使被
        告不同意出租（售），經其餘三人同意即可出租（售），故被告不同意之行
        為，並不影響原告三人將系爭房地出租（售），至於訴外人即欲承租系爭房
        地之台北商旅企業社以須全體共有人具名始同意承租乙節，尚難據此認為與
        被告之行為有何無因果關係，是原告依委託書第三項之規定請求損害賠償為
        無理由，應予駁回，原告之訴既經駁回，其假執行之聲請亦失所附麗，應並
        予駁回。
  四、兩造其餘之攻擊防禦方法及舉證，於本件判決結果不生影響，爰不一一論列，
      附此敘明。
丙、據上論結，本件原告之訴為無理由，依民事訴訟法第七十八條，判決如主文。
中      華      民      國     八十九    年     十一    月    二十三   日
                                      民事第四庭   法  官   陳  博  文
右為正本係照原本作成
如對本判決上訴，須於判決送達後二十日內向本院提出上訴
中      華      民      國     八十九    年     十一    月    二十四   日
                                                      法院書記官  蘇彥宇


司法院資訊處製作；財團法人民間司法改革基金會備份。
